【裁判字號】    99,台上,7105
【裁判日期】    991117
【裁判案由】    違反毒品危害防制條例
【裁判全文】
最高法院刑事判決            九十九年度台上字第七一０五號
上  訴  人  台灣高等法院高雄分院檢察署檢察官
被      告  劉芳剛
            劉國興
上列上訴人因被告等違反毒品危害防制條例案件，不服台灣高等
法院高雄分院中華民國九十九年七月七日第二審更審判決（九十
九年度重上更(三)字第三號，起訴案號：台灣高雄地方法院檢察署
九十年度偵字第一四一九六、一五五六一號），提起上訴，本院
判決如下：
    主  文
原判決撤銷，發回台灣高等法院高雄分院。
    理  由
原判決以公訴意旨略以：被告劉芳剛、劉國興係兄弟關係，劉國
興與劉坤煌（已判決無罪確定）均受僱於賴松輝（另案通緝中）
在越南之成衣工廠擔任高級幹部之職務，月薪新台幣（下同）十
萬元，賴松輝及友人蕭嵩寶（另案通緝中）與劉芳剛、劉國興、
劉坤煌等基於走私毒品之概括犯意聯絡，自民國九十年七月十二
日至二十五日（即七月十二日、十七日、二十二日、二十五日）
，由賴松輝將夾藏第一級毒品海洛因之黑鞋交付劉芳剛、劉國興
、劉坤煌等人，以踩鞋方式（即鞋子鞋底挖空，將海洛因夾藏於
挖空之鞋底空間內），每人每次夾帶八百五十公克之海洛因，自
越南搭乘飛機入境台灣桃園國際機場，闖關成功後，旋即依約將
前開夾藏海洛因之黑皮鞋，交付在桃園機場入境長廊等候之蕭嵩
寶，前後（含查獲次）共計五次，每次代價新台幣（以下未特別
標明者，均指新台幣）二萬五千元，且劉芳剛、劉國興、劉坤煌
等人，入出境台灣與越南之機票費用均由賴松輝支付（機票費用
亦由劉芳剛先行墊付）。嗣賴松輝託劉坤煌以電匯方式，於九十
年七月二十七日，匯六十萬元（二十五萬元係運毒代價，另三十
五萬元償還賴松輝欠劉芳剛之另筆債務）入劉芳剛帳戶。九十年
七月二十七日劉芳剛確認前開款項已匯入自己帳戶，復夥同孫寶
慶、鄭定鵬（二人均經判無罪確定）等人，前往越南出遊。賴松
輝旋於九十年七月三十日，將夾藏海洛因之黑色皮鞋，在其越南
成衣工廠託女工「小怡」帶往劉國興越南之住處交付劉國興，劉
國興再將該等夾藏海洛因之黑色皮鞋，交由知情之劉芳剛、孫寶
慶、鄭定鵬等人。渠等三人即穿著該黑色皮鞋，搭乘越太航空公
司ＶＮ／九二六號班機，於九十年七月三十日二十一時四十分許
，入境高雄國際機場。航空警察局高雄分局會同海關人員，於海
關檢查室，察覺孫寶慶神色緊張，旋在孫寶慶所穿之黑色皮鞋起
獲海洛因二包（毛重計八七三公克），並經孫寶慶之指認，將在
入境大廳等候亦穿著同款黑色皮鞋夾藏毒品同行之劉芳剛、鄭定
鵬帶同到案。劉芳剛、鄭定鵬二人因該同款黑色皮鞋不合尺寸，
入境後立刻脫下，由劉芳剛交付前來接機之父劉吉雄，回高雄
縣岡山鎮○○路十巷二十五弄九之十九號住處。嗣警方經劉芳剛
同意，趕至上開住處，在劉芳剛所穿之黑色皮鞋夾層起獲海洛因
二包（毛重計八五五公克）、鄭定鵬所穿之皮鞋夾層亦起獲海洛
因二包（毛重計八五四公克）等情。因認劉芳剛、劉國興涉共犯
毒品危害防制條例第四條第一項運輸第一級毒品及懲治走私條例
第二條第一項私運管制物品進口罪嫌。惟經審理結果，認不能證
明劉芳剛、劉國興犯罪，因而撤銷第一審關於彼二人科刑之判決
，改判諭知劉芳剛、劉國興均無罪，固非無見。
惟查：(一)、證據雖已調查，而其內容尚未完全明瞭者，即與未經
調查無異，如遽行判決，仍屬應於審判期日調查之證據未予調查
。原判決以劉國興辯稱：賴松輝於九十年七月間告知其在柬埔寨
出售木材賺得很多美金，想要帶回台灣，因越南當地有美金管制
，故委託伊等幫忙藏美金於鞋子穿回來，每雙約可裝七萬元美金
，因之前賴松輝有欠伊兄弟約二千萬元債務，賴松輝並說只要幫
其帶美金回來，就有錢可以還伊等，因鞋子是一體成型，從外觀
看不出來，確實不知鞋子內夾藏海洛因。劉芳剛辯稱：因賴松輝
一直聲稱在越南美金有管制，無法匯回台灣，要伊等幫忙帶回來
後，就有錢可以還伊等，確實不知皮鞋內藏有海洛因各等語，為
可採信，而為其二人無罪判決理由之一（見原判決第五、九至十
頁理由四、五之(六)）。微論上述所謂賴松輝欠其兄弟二人之債務
，究係一千八百餘萬元（見原判決第十二頁第八行）抑或二千萬
元（見原判決第五頁第十五行）？且於何時？何地？如何發生債
務？有何證據足以證明，攸關本件論斷之重要事證所在，原判決
疏未說明。且依原判決認定，賴松輝與劉國興、劉芳剛均在越南
，劉國興尚受僱於賴松輝之成衣工廠，茍賴松輝有積欠劉國興兄
弟約二千萬元債務，其又有大量美金可供還債，何以不在越南直
接償還劉國興兄弟，卻大費周章將美金以「踩鞋」方式託人帶回
台灣交予蕭嵩寶後再清償（劉芳剛供稱黑色皮鞋帶入境後要交給
蕭某，見更二卷第八二頁），亦有疑竇。又如劉國興所言，每雙
約可裝七萬元美金，但究竟所裝之美鈔每張面額若干？是否如阮
氏鳳盛所見的一百元面額（見原判決第十一頁之理由五之(八)）？
如是，以扣案之一體成型黑色皮鞋，一雙可否夾藏七萬元美金，
亦有欠明瞭。原法院更二審雖依本院前發回意旨，曾當庭勘驗扣
案黑色皮鞋，惟僅勘驗：扣案鞋子可以放入一千元台幣，也可以
放入美金二十元紙幣各一張；檢察官當庭補充稱：無法看出一腳
的鞋子可以裝置面額百元的美金三百五十張等情在卷（見原審更
二卷第七九至八○頁），顯未針對是否「一百元面額美鈔」及「
扣案之一體成型黑色皮鞋一雙可否夾藏七萬元美金」之問題加以
調查說明，以上疑點亦攸關劉國興、劉芳剛所辯是否可採，，該
勘驗未盡翔實，致疑竇猶存，原審未進一步加以調查釐清或囑託
相關金融機關以實物重行鑑定明確，遽為判決，自有應於審判期
日調查之證據而未予調查之違法。況劉國興、劉芳剛另供稱之前
有四次（即九十年七月十二日、十七日、二十二日、二十五日）
曾以相同方式運送美金入境。倘若無訛，則以一雙可裝七萬元美
金、每次三雙、已運入四次計算，已運入之美金數目不少，其去
處為何？至何金融機關兌換或存入何金融機關？所欠被告二人之
債有無清償？其明細為何？均尚待釐清。又原判決引用證人武鴻
恩證稱：「（賴松輝既然有錢，直接還給劉國興就好，為何還要
將錢帶回台灣？）因為在柬埔寨那裡投資有很多股東，所以投資
所得先拿回台灣分給股東，有餘再拿回越南。」等語（見原判決
第十一頁理由五之(七)），作為判決基礎。然上開證言，與劉國興
、劉芳剛所辯將美金帶回台灣，就有錢可還彼等之情節，相互齟
齬。原判決未說明取捨情形，併採為判決基礎，亦有未洽。本院
前發回意旨對此已詳加指明（見本院九十四年度台上字第七○五
○號刑事判決發回理由第一點）。乃原審仍未就此項疑點詳予剖
析，並說明上開不利於劉國興、劉芳剛之證據及該證人所為不利
於劉國興、劉芳剛陳述之原因，遽認劉國興、劉芳剛之犯行不能
證明，殊嫌調查未盡。(二)、原判決引證人侯佩儀於第一審法院證
稱：「賴松輝交給我時，他交代我要小心，說裏面有美金，要我
交給劉國興本人」、「我因好奇有稍微撥開看一下，發現裏面是
鞋子」、「我不知道下面是否有美金」、「我對劉國興說賴松輝
要我將這包東西交給你，他沒說什麼，提著這包東西就進去了」
；於原審證稱：「劉國興被關之前，賴松輝有要我拿東西給他」
、「他（賴松輝）交了一包東西給我，說是美金，我好奇打開來
看，看到鞋子」、「我不知道劉國興是否知道鞋子裡面有無藏什
麼東西。」等語。而謂：侯佩儀係交付系爭鞋子給劉國興之人，
既證稱當初賴松輝委託其將鞋子交給劉國興時亦稱係美金，劉國
興、劉芳剛因此誤認皮鞋內夾藏美金，不無可能。因認侯佩儀上
開證言得作為被告二人有利之認定（見原判決第七至八頁理由五
之(四)）。然稽諸上開證言內容，賴松輝是否僅對侯佩儀說裏面有
美金？侯佩儀是否有告訴劉國興裏面有美金？劉國興、劉芳剛憑
何而誤認所交付之物內有美金？均有欠明瞭。本院前次發回意旨
對此亦已詳加指明（見本院九十四年度台上字第七○五○號刑事
判決發回理由第二點）。原審就此疑點未再傳喚侯佩儀到庭對質
釐清，剖析明白，仍為上開論斷，併有可議。(三)、原判決以共同
被告孫寶慶、鄭定鵬既經原審法院前審認定不知情而為無罪判決
確定，自難對劉國興、劉芳剛二人為不同之認定，而為其二人無
罪判決理由之一（見原判決第十二頁理由五之(九)）。但原法院前
審係以孫寶慶與劉國興、劉芳剛及在逃共犯賴松輝、蕭嵩寶等人
原不認識，係因劉國興邀不知情之盧榮利赴越南遊玩，盧榮利再
邀孫寶慶同遊，鄭定鵬則係受劉芳剛之邀約出遊越南，均因偶然
接受招待而前往越南，並因劉國興、劉芳剛一再告知鞋內夾藏美
金，才受託幫忙攜帶美金入境，於入境當日中午始接觸皮鞋，並
依劉國興要求試穿皮鞋後與劉芳剛搭機返國，並未曾與賴松輝、
蕭嵩寶接觸，因認彼二人不知情，無運輸毒品之故意，而為無罪
判決之理由。與起訴意旨所載劉國興、劉芳剛與賴松輝等熟識，
劉國興且受其僱用，二人均多次往來越南並受託攜帶物品入境及
其二人所分擔之行為等情節，是否相同，原判決對此未詳予研求
審酌，本院前次發回意旨對此亦併予詳加指明（見本院九十四年
度台上字第七○五○號刑事判決發回理由第三點），乃原審仍未
就此疑點詳予剖析，續為上開論斷，亦嫌理由欠備。檢察官提起
上訴，指摘原判決不當，非無理由。而原判決違背法令影響於事
實之確定，本院無可據以為裁判，仍應將原判決撤銷，發回原審
法院更為審判。又同案被告劉坤煌部分，業已判決無罪確定，本
件審理之被告僅劉芳剛、劉國興二人，原判決理由並論劉坤煌部
分（見原判決第三頁倒數第六行、第四頁倒數第十一、九行），
即非有據，案經發回，併請注意及之，附為敘明。
據上論結，應依刑事訴訟法第三百九十七條、第四百零一條，判
決如主文。
中    華    民    國  九十九  年   十一   月   十七   日
                      最高法院刑事第七庭
                          審判長法官  洪  文  章  
                                法官  郭  毓  洲  
                                法官  黃  梅  月  
                                法官  沈  揚  仁  
                                法官  蔡  彩  貞  
本件正本證明與原本無異
                                      書  記  官  
中    華    民    國  九十九  年   十一   月  二十三  日
                                                      Q

司法院資訊處製作；財團法人民間司法改革基金會備份。
